【裁判字號】    90,易,229
【裁判日期】    900518
【裁判案由】    違反醫師法
【裁判全文】
臺灣高雄地方法院刑事判決                            九十年度易字第二二九號
    公  訴  人  臺灣高雄地方法院檢察署檢察官
    被      告  丁○○
    選任辯護人  劉新安律師
右列被告因違反醫師法案件，經檢察官提起公訴（八十九年度偵緝字第七九二號）暨
聲請併辦（九十年度偵字第四四五六號），本院判決如左：
    主  文
丁○○未取得合法醫師資格，擅自執行醫療業務，處有期徒刑壹年捌月。
    事  實
一、丁○○未具合法醫師資格，曾已因違反醫師法經判刑確定（未構成累犯），仍不
    知悔改，自民國八十八年十二月間起至九十年二月二十三日止，在高雄市新興區
    ○○○路一０一號「錦英診所」，對因痔瘡等疾病至「錦英診所」求診之不特定
    病患為看診、開立處方及上藥等醫療行為而擅自執行醫療業務；嗣先於八十九年
    一月四日十時五十五分，病患乙○○前往「錦英診所」求診，由丁○○診療時，
    因高雄市政府衛生局人員接獲民眾檢舉而會同警方至上址稽查而當場查獲；復於
    九十年二月二十三日十七時許，再度在上址為警及高雄市政府衛生局人員查獲。
二、案經高雄市政府警察局移送臺灣高雄地方法院檢察署檢察官偵查起訴。
    理  由
一、訊據被告丁○○矢口否認有何違反醫師法犯行，辯稱錦英診所係周蔚俠醫師主持
    ，伊受僱當藥師，沒有執行醫療業務，幫病患擦藥亦是在周醫師之指導下為之，
    而經警查獲時，伊幫病患乙○○注射點滴，是醫療後之行為，至於其他病患會指
    認伊是醫師，可能是因為病患不了解何謂醫療行為，誤認其協助醫師指導用藥及
    衛生教育即為醫療行為，也未曾替病患己○○看診，況依己○○偵訊時所言，係
    一理平頭男子替其看診，但伊並未理過平頭云云；惟查：
（一）本件查獲過程，依證人即高雄市政府衛生局人員甲○○到院證述：會前往「錦
      英診所」查獲本案，是因為有民眾檢舉，所以我們會同警方持檢察官搜索票前
      往，當時民眾檢舉時我們有做電話紀錄等語（見本院九十年二月十三日訊問筆
      錄），並有高雄市政府衛生局八十八年十二月三十日八八高市衛三字第五００
      四七號函及高雄市政府衛生局公務電話紀錄各一份在卷可稽，顯見本件高雄市
      政府衛生局確係於八十八年十二月份接獲民眾檢舉「錦英診所」涉有密醫行醫
      情事，方會同警方人員查獲本案。
（二）證人即八十九年一月四日前往「錦英診所」求診之病患乙○○於本院審理時到
      院證述：大概自八十九年十二月（應為八十八年十二月之誤）開始至錦英診所
      求診，但因時間太久，所以詳細時間不記得了，去看病沒有幾次，均是被告黃
      醫生幫我看的，沒有其他醫生幫我看病，但旁邊有無其他醫師我沒有注意，但
      是確實是被告幫我看病，他有開藥、也有在看完病幫我擦藥。查獲當日（即八
      十九年一月四日）也是被告幫我看病。而被告在幫我擦藥時，旁邊也沒有人指
      示、指導等語（見本院九十年四月六日訊問筆錄），證人乙○○並當庭指認被
      告即為其所言之黃醫師，並同時未見過當日亦在庭之周蔚俠無訛；而依證人乙○○之證詞，被告並非係在醫師之指導下用藥，亦非單純僅係指導用藥及衛生
      教育，而係實際為看診開立處方之醫療行為。此外，八十九年一月四日經警會
      同高雄市政府衛生局人員查獲本件時，證人乙○○亦向高雄市政府衛生局人員
      表示其確係由被告治療無誤，有高雄市政府衛生局醫院診所調查紀錄表一紙在
      卷可稽，證人乙○○本院所為之證詞自屬可信而為真實；雖證人乙○○於偵訊
      時曾陳述並非由被告看診，而係由周蔚俠看診云云，因與其在本院所證述及案
      發當日向查獲之高雄市政府衛生局人員所陳述之情節有異，應屬迴護被告之詞
      ，自無可信之處，惟仍無礙其於本院所為上開證述之真實性；同時可知被告丁○○應係自八十八年十二月份起即違法於「錦英診所」替病患看診而執行醫療
      業務。
（三）再者，證人即亦為「錦英診所」之病患己○○雖經本院傳訊未到庭，惟證人己○○已於檢察官偵查時到庭證稱：於八十九年一月初前往「錦英診所」看病時
      ，均由一位年約四十多歲，身材胖胖操閩南語口音之人診治等語（見臺灣高雄
      地方法院檢察署八十九年度偵緝字第七九二號卷第二十四頁背面）明確；而依
      證人即「錦英診所」之負責人周蔚俠到院證述：錦英診所是由我一個人負責，
      並請被告擔任藥師，因不懂閩南語，所以遇到病患講臺灣話，就同時請被告翻
      譯，有請三個護士，另外請一個戊○○醫生來幫忙，戊○○每個禮拜二來一次
      ，整天都讓他負責看病，有四十幾歲了。他通常都是禮拜二來，除非我突然有
      事找他來幫忙等語（見本院九十年三月十六日訊問筆錄）；再經本院傳訊證人
      戊○○，戊○○則到院證述：在八十三年間曾經營過「錦英診所」，但只經營
      七個多月就盤給另一個王醫師，當時就認識被告，而周蔚俠醫生是最近一個多
      月才認識，因為他打電話給我，請我在他忙不過來時候去幫他的忙，我這一月
      有去幫他兩次至三次等語（見本院九十年四月六日訊問筆錄），依證人周蔚俠
      所言，其所僱佣之合法醫師，僅有戊○○，而再依戊○○之右開證詞，戊○○
      係於九十年二、三月間始受僱於周蔚俠，則八十九年一月初即非戊○○替右揭
      證人己○○看診，而周蔚俠係民國十一年生（年籍資料詳卷），亦與證人己○○所證述看診醫師之年籍特徵不符，可見於八十九年一月初替證人己○○看診
      之人應即為被告無誤。
（四）況證人即受僱於「錦英診所」擔任護士之丙○○於本院審理時亦到院證述：在
      九十年二月二十二日去錦英診所任職，去上班第二天就被臨檢，醫院有周醫生
      、黃醫生，查獲當天有黃醫生在場看診，周醫生那天早上還有看診，他下午就
      離開診所，而黃醫生就是當庭被告，在我去上班的二天當中，當庭被告都有看
      診，也有詢問病患病情等語（見本院九十年四月二十四日訊問筆錄）；另一證
      人亦同為「錦英診所」之護士辛○○亦到院證稱：在八十九年九月中旬開始至
      「錦英診所」任職，直到九十年二月二十三日被查獲為止，擔任護士工作，在
      我去上班時候，錦英診所就只有二個醫生，就是黃醫生、周醫生，沒有其他醫
      生。我一直到二月二十三日才知道黃醫生是丁○○，之前會誤認是戊○○，是
      因為藥袋上面所寫醫生是戊○○醫生名字。我並非全職在錦英診所服務，因為
      我當時還在上課，所以上班採是排班制的等情（見本院九十年四月二十四日訊
      問筆錄）。同時經本院提示證人戊○○之照片予證人丙○○及辛○○辨識，證
      人丙○○及辛○○均證述不認識等語（見本院九十年四月二十四日訊問筆錄）
      ；佐以證人即九十年二月二十三日至「錦英診所」求診之病患庚○○亦於警訊
      時證稱：係於九十年二月十八日第一次至「錦英診所」求診，而九十年二月二
      十三日係第二次求診，第一次求診時係由被告看診，第二次則在未診治前即遭
      警查獲等情（見庚○○九十年二月二十三日警訊筆錄）。則綜上證人丙○○及
      辛○○所為證述，並參佐證人庚○○右開警訊證詞，益見被告非僅單純於「錦
      英診所」擔任藥師，並指導用藥、指導衛教育，而係實際從事看診及開立處方
      之醫療行為。
（五）綜上所述，被告犯罪事證明確，犯行實堪認定，依法應予論科；又本件依上開
      論述，應足認事證已經明確，被告請求傳訊其他「錦英診所」病患再為調查，
      本院認已無必要，併予敘明。
二、按醫師法第二十八條規定之所謂「醫療業務」，係指以醫療行為為職業而言，不
    問是主要業務或附隨業務，凡職業上予以機會，為非特定多數人之醫療行為均屬
    之，又所稱醫療行為者，乃以治療矯正或預防人體疾病、傷害殘缺或保健為直接
    目的，所為的診察，診斷及治療，或基於診療、診斷結果，以治療為目的所為之
    處方，或用藥等行為的全部或一部之總稱。被告丁○○既有替至「錦英診所」求
    診之病患為看診、開立處方及上藥之行為，依上開論述，自屬執行醫療行為。核
    被告丁○○所為，係犯醫師法第二十八條第一項之無醫師資格執行醫師業務，為
    不特定之人為醫療行為罪。又擅自執行醫療業務者之所謂「業務」，係指以反覆
    同種類之行為為目的之社會活動，無論受其診治之人多少，或同一人受診多少次
    ，均屬一個業務行為，為單純一罪，而無連續犯可言（最高法院八十一年度上易
    字一四二一號判決參照），故公訴人所起訴之事實雖認被告違法執行醫療業務之
    行為係至八十九年一月四日，然被告其後以同一犯意，續以違法執行醫療業務至
    九十年二月二十三日（即臺灣高雄地方法院檢察署檢察官聲請併辦該署九十年度
    偵字第四四五六號案件部分）之犯行，既與本件經起訴之部分屬單純一罪，本院
    自得一併加以審判，合併敘明。又公訴意旨雖認被告係八十八年十月份起即於「
    錦英診所」違法執行醫療業務，然本件高雄市政府衛生局係於八十八年十二月份
    接獲民眾檢舉「錦英診所」涉有密醫行醫情事，方會同警方人員查獲本案，有高
    雄市政府衛生局八十八年十二月三十日八八高市衛三字第五００四七號函及高雄
    市政府衛生局公務電話紀錄各一份在卷可稽，又證人乙○○亦證述自八十八年十
    二月份起至「錦英診所」看診時由被告看診等詞，均已如前述，則並無證據可證
    被告係自八十八年十月份起即在「錦英診所」違法執行醫療業務，被告應係自八
    十八年十二月份起，始於「錦英診所」違法執行醫療業務，併此敘明。審酌被告
    係具有藥師資格之人，當知醫療行為若有不當，即有可能危害人體，竟仍在未具
    有合法醫師資格之人指導下，擅自替病患為醫療行為，且前案已曾因違反醫師法
    經判刑確定，仍不知潔身自好，續犯犯罪後仍否認犯行，不見悔意，態度欠佳，
    又違法執行醫療業務之時間長達一年有餘，時間非短等一切情狀，量處如主文所
    示之刑，以為懲儆。至扣案之治療紀錄卡，依被告所言，係病患第一次求診時，
    「錦英診所」要求病患所填寫相當於病患基本資料，在無證據可認係被告所有並
    係供犯本罪所用之物之情形下，爰不為沒收之諭知；至被告違法用以執行醫療業
    務所用之藥械，因未扣案，復又無法證明被告係使用何項藥械違法執行醫療業務
    ，故亦不另為沒收之諭知，均併此敘明。
據上論斷，應依刑事訴訟法第二百九十九條第一項前段，醫師法第二十八條第一項，
判決如主文。
本案經檢察官林美靜到庭執行職務。
中    華    民    國      九十    年      五      月      十八        日
                                  臺灣高雄地方法院刑事第六庭
                                      法  官    李怡諄
右正本證明與原本無異。
如不服本判決，應於判決送達後十日內，向本院提出上訴狀。
                                      書記官    林慧君
中    華    民    國      九十      年      五      月      二十一    日
附錄本件論罪條文：
醫師法第二十八條
未取得合法醫師資格，擅自執行醫療業務者，處一年以上三年以下有期徒刑，得併科
新台幣三萬元以上十五萬元以下罰金，其所使用之藥械沒收之。但合於左列情形之一
者，不在此限：
一、在中央衛生主管機關認可之醫院，於醫師指導下實習之國內醫學院、在校學生或
    畢業生。
二、在醫療機構於醫師指示下之護士﹑助產士或其他醫事人員。
三、合於第十一條第一項但書規定者。
四、臨時施行急救者。
犯前項之罪因而致人傷害或死亡者，應依刑法加重其刑至二分之一，並負損害賠償之
責。


司法院資訊處製作；財團法人民間司法改革基金會備份。
